【裁判字號】    92,重上,50
【裁判日期】    920812
【裁判案由】    請求撤銷詐害債權等
【裁判全文】
臺灣高等法院民事判決                              九十二年度重上字第五０號
    上  訴  人  甲○○
    被  上訴人  乙○○
    訴訟代理人  姚念林律師
    被  上訴人  丙○○
右當事人間請求請求撤銷詐害債權等事件，上訴人對於中華民國九十一年九月三十日
臺灣士林地方法院九十一年度重訴字第二五五號第一審判決提起上訴，上訴人並為訴
之追加，本院判決如左：
    主      文
上訴及追加之訴均駁回。
第二審及追加之訴訟費用由上訴人負擔。
    事      實
甲、上訴人方面：
一、聲明：
  (一)原判決廢棄。
  (二)請求確認被上訴人間就被上訴人丙○○為訴外人雷瑪琳積欠被上訴人乙○○新臺
    幣（下同）一千三百八十五萬元所為之保證債權法律關係不存在暨其為此簽發交
    付被上訴人乙○○所持有如附表所示同額之本票票據債權法律關係不存在。
二、陳述：除與原判決記載相同者外，補稱略以：
    訴外人被上訴人丙○○之前妻雷瑪琳受讓股權經營瓦斯車生意係自民國八十五年
    三月七日開始，且當時未有資金以資給付對價，足見被上訴人乙○○稱其所持有
    被上訴人丙○○所簽發，如附表所示，面額共一千三百八十五萬元之二十八張本
    票（下稱系爭本票），係起因於雷瑪琳經營瓦斯車生意有大量資金需求，向其商
    借資金周轉，自八十四年九月八日至八十五年一月八日止，共計借款一千五百二
    十五萬三千三百元等語非屬真實。縱認雷瑪琳確有於上開期間向乙○○借款，並
    同時簽具同額之本票九紙（下稱雷瑪琳所簽本票），亦與系爭一千三百八十五萬
    元之虛偽債權債務無涉。又乙○○由雷瑪琳於八十四年十一月七日、八十五年二
    月十五日及同年四月十二日簽發，合計一千三百八十五萬元之十六紙支票（下稱
    雷瑪琳所簽支票），亦係基於通謀虛偽意思表示所簽發，該票據債權債務法律關
    係既不存在，則丙○○就雷瑪琳與乙○○間不存在之債務所為之保證債權法律關
    係（下稱系爭保證債權）及因該保證所簽發之系爭本票票據法律關係（下稱系爭
    本票債權）亦應不存在。
三、證據：除援用第一審所提證據外，補提股權轉讓契約書、雷瑪琳所有世華銀行儲
    蓄部支票存款帳戶資料影本為證，並請求訊問乙○○。
乙、被上訴人乙○○方面：
一、聲明：駁回上訴。
二、陳述：除與原判決記載相同者外，補稱略以：
  (一)上訴人係對乙○○執有丙○○所簽發系爭本票債權之存否，有所爭執，自應提起
    消極確認之訴，始能除去其債權人地位之不安狀態，詎上訴人於原審竟訴請確認
    「被上訴人間就被上訴人丙○○為訴外人雷瑪琳積欠被上訴人乙○○一千三百八
    十五萬元所為之保證債權法律關係不存在」，縱獲勝訴判決，亦無即受確認判決
    之法律上利益，是上訴人提起本件確認訴訟，為無理由。
  (二)系爭本票簽發乃因乙○○為恐其對雷瑪琳債權不保，要求丙○○為雷瑪琳擔保，
    因丙○○只願就一千三百八十五萬元部分為保證，不足部分由與雷瑪琳同時經營
    瓦斯車之雷一威簽發二百萬元，以擔保上開雷瑪琳債務及所生利息。
三、證據：援用第一審所提證據。
丙、被上訴人丙○○方面：
    被上訴人丙○○未於言詞辯論期日到場，亦未提出任何書狀或陳述。
丁、本院依職權調取臺灣臺北地方法院八十六年度民執荒字第一一三七一號給付票款
    民事執行卷宗。
    理      由
壹、程序方面：
一、按上訴後為訴之變更或追加，非經他造同意，不得為之，惟如請求之基礎事實同
    一或係擴張或減縮應受判決事項之聲明者，則不在此限，此觀民事訴訟法第二百
    五十五條第一項第二款、第三款及同法第四百四十六條第一項規定甚明。又原告
    於第二審為訴之追加，苟其請求之基礎事實同一者，即非法所不許。所謂請求之
    基礎事實同一，係指變更或追加之訴與原訴之主要爭點有其共同性，各請求利益
    之主張在社會生活上可認為同一或關連，而就原請求之訴訟及證據資料，於審理
    繼續進行在相當程度範圍內具有同一性或一體性，得期待於後請求之審理予以利
    用，俾先後兩請求在同一程序得加以解決，避免重複審理，進而為統一解決紛爭
    者，即屬之（最高法院九十年度台抗字第二號裁定參照）。
二、查上訴人於原審最後訴之聲明為請求確認系爭保證債權不存在（見原審卷第六三
    、第一五四頁），並主張被上訴人間關於丙○○就雷瑪琳對乙○○所負債務為保
    證契約行為，係通謀虛偽意思表示等語。嗣於本院復主張系爭保證債權既不存在
    ，為此追加請求確認系爭本票票據債權法律關係亦不存在等語（見本院卷五六頁
    ），核係訴之追加，惟其請求利益之主張在社會生活上可認為同一或關連，可認
    其請求之基礎事實同一，依前開說明，尚毋庸經被上訴人之同意，應予准許，合
    先敘明。
三、本件被上訴人丙○○未於言詞辯論期日到場，核無民事訴訟法第三百八十六條所
    列各情形，爰依上訴人之聲請，就其部分由上訴人一造辯論而為判決。
貳、實體部分：
一、本件上訴人起訴主張：乙○○明知雷瑪琳未積欠其任何債務，竟與雷瑪琳共謀詐
    害雷瑪琳其他債權人，而由雷瑪琳分別虛偽簽發本票九紙及支票十六紙交予乙○
    ○收執，嗣並與雷瑪琳之夫即丙○○共謀詐害丙○○之其他債權人，約定由丙○
    ○保證償還雷瑪琳積欠乙○○之一千三百八十五萬元虛設債務，並由丙○○簽發
    系爭本票交乙○○收執。乙○○嗣即持系爭本票向臺灣桃園地方法院聲請裁定准
    許強制執行（九十年度票字第四七一四號），再據以向臺灣臺北地方法院聲請對
    丙○○於財團法人長庚紀念醫院之薪資債權為強制執行（即臺灣臺北地方法院九
    十年度執字第二七九七九號給付票款強制執行事件，後再以九十一年度執字第六
    一四七號執行之，下稱系爭執行事件），惟雷瑪琳既未積欠乙○○任何債務，則
    丙○○就不存在之債務與乙○○為保證之通謀虛偽意思表示，自屬無效，乃上訴
    人對丙○○有二百萬元債權，前已聲請對丙○○上開薪資債權為假扣押執行在案
    （臺灣臺北地方法院八十八年度執字第一五四四號），並經本院以九十年度上字
    第一００三號民事第二審判決伊勝訴，經丙○○上訴最高法院中。是乙○○、丙
    ○○間之上開保證契約通謀虛偽意思表示，現已侵害上訴人對丙○○之債權，為
    此訴請確認系爭保證債權不存在暨系爭本票債權不存在等語。
二、被上訴人乙○○則以：因雷瑪琳經營瓦斯車生意有大量資金需求，自八十四年九
    月八日至八十五年一月八日止，共向伊借款一千五百二十五萬三千三百元，同時
    簽發支票作為還款擔保，嗣因雷瑪琳無力償還，乃經其前夫丙○○同意簽發系爭
    本票予伊，以保證償還雷瑪琳所積欠乙○○債務其中之一千三百八十五萬元，後
    因雷瑪琳經營狀況未獲改善，伊經催討亦未回應，始於八十六年間向臺灣臺北地
    方法院聲請參與八十六年度民執荒字第一一三七一號強制執行事件分配，計分配
    受償十九萬零六百六十九元。後因雷瑪琳遭公司解雇，無所得可供執行，伊乃與
    丙○○約定自八十七年七月起，由丙○○自其薪資所得中按月依其能力還款，迄
    九十年三月止，因上訴人扣押丙○○薪資，致丙○○無力償還，伊即未再受償，
    為確保伊債權，伊乃於九十年十二月就系爭張本票聲請本票裁定准許強制執行並
    經執行在案，並無上訴人所指詐害情事等語，資為抗辯。
三、被上訴人丙○○則以：雷瑪琳與乙○○有資金往來，因雷瑪琳相關投資營運欠佳
    ，乙○○恐債權不保，遂要求伊為雷瑪琳擔保，於八十五年四月間，由伊簽發系
    爭本票予乙○○。嗣雷瑪琳因故離職，乙○○以債權人身份向伊求償，並同意伊
    每月還款二萬元。乃上訴人以雷瑪琳偽造之保證，向法院提出假扣押，並經法院
    執行，每月查扣伊薪資三分之一，致伊無能力每月再匯款給乙○○，且考量對乙
    ○○債務較高，故要求乙○○暫緩向法院提出強制執行之聲請，待伊與上訴人間
    另案訴訟終結後再為之，惟因訴訟曠日廢時，乙○○乃向法院提出強制執行之聲
    請等語置辯。
四、上訴人主張雷瑪琳分別簽發共一千五百二十五萬三千三百元之本票九紙及面額共
    一千三百八十五萬元之支票十六紙交付乙○○收執，丙○○則簽發系爭本票交付
    乙○○收執，乙○○嗣持系爭本票聲請裁定准許強制執行，並據以為執行，而上
    訴人對丙○○有二百萬元債權，前已聲請對丙○○上開薪資債權為假扣押執行在
    案，並已獲得民事第二審判決勝訴，現丙○○上訴最高法院中等事實，業據其提
    出與所述相符之臺灣高等法院九十年度上字第一○○三號民事判決影本、系爭本
    票裁定影本、債權讓與契約書影本、存證信函及回執影本各一份、被上訴人乙○
    ○於臺灣臺北地方法院八十六年度民執荒字第一一三七一號給付票款強制執行事
    件中所提出之參與分配聲請狀暨雷瑪琳所簽發之本票影本共九份（見原審九十一
    年度士簡字第四三二號卷第十二至二十頁、原審卷第一０四至一０七、一六一至
    一六六頁）為證，並有臺灣臺北地方法院九十一年度執字第六一四七號卷影本在
    卷外可參，亦為被告所不爭執，堪認上訴人此部分主張為真正。
五、上訴人復主張系爭保證債權乃乙○○、丙○○二人為詐害丙○○其他債權人而為
    之通謀虛偽意思表示，自屬無效而不存在，丙○○基此簽發之系爭本票債權債務
    自亦不存在等語，則為乙○○、丙○○所否認，並以前詞置辯。是本院所應審究
    者，核為本件上訴人有無確認利益？系爭保證債權是否為被上訴人間基於通謀虛
    偽意思表示而成立，與系爭本票債權是否均不存在？
六、就有無確認利益部分：
    按確認之訴非原告有即受確認判決之法律上利益者，不得提起，民事訴訟法第二
    百四十七條第一項前段定有明文。而所謂即受確認判決之法律上利益，係指法律
    關係之存否不明確，原告主觀上認其在法律上之地位有不安之狀態存在，且此種
    不安之狀態，能以確認判決將之除去者而言，若縱經法院判決確認，亦不能除去
    其不安之狀態者，即難認有受確認判決之法律上利益（最高法院五十二年度臺上
    字第一二三七、一二四０號判例參照）。查本件上訴人係主張系爭保證債權乃乙
    ○○、丙○○二人為詐害丙○○其他債權人而為之通謀虛偽意思表示，自屬無效
    而不存在，丙○○基此簽發之系爭本票債權債務自亦不存在，為被上訴人所否認
    ，是兩造就系爭本票債權之原因債權及系爭本票債權存在既均有爭執，而上訴人
    就此提起消極確認之訴，以除去其不妥之狀態，如獲確認勝訴判決，即足排除被
    上訴人對系爭本票之執行，自難謂上訴人無即受確認判決之法律上利益，乙○○
    此部分之抗辯，尚不足採。
七、就系爭保證債權、本票債權存在與否部分？
  (一)上訴人主張被上訴人間乃以通謀虛偽意思表示成立系爭保證債權而無效等語。則
    按當事人主張有利於己之事實者，就其事實有舉證之責，民事訴訟法第二百七十
    七條前段定有明文。而按否認法律關係存在者，固不負舉證責任，惟第三人主張
    表意人與相對人通謀而為虛偽意思表示，而否認當事人間法律關係存在者，則應
    由該第三人負舉證之責，亦有最高法院四十八年台上字第二九號判例可參。又民
    法第八十七條第一項前段所謂通謀虛偽意思表示無效者，係指表意人與相對人相
    互明知為非真意之表示而言（最高法院五十一年台上字第二一五號判例意旨參照
    ）。本件上訴人主張系爭保證債權法律關係乃屬被上訴人間通謀虛偽意思表示而
    無效不存在，丙○○基於系爭保證債權而簽發之系爭本票債權亦不存在，自應就
    其上開要件事實之存在負舉證責任。
  (二)上訴人固主張雷瑪琳於八十五年三月七日自訴外人陳月麗處受讓富翔汽車企業有
    限公司（下稱富翔公司）之股權時，即約定契約簽訂一年後始需付清價款一千二
    百五十萬元，足見雷瑪琳於斯時並乙○○向借款以作為給付資金對價之需要，可
    證乙○○所稱係雷瑪琳因經營所需向其借款一千五百二十五萬三千三百元乙節不
    實。縱認乙○○確有匯款予雷瑪琳，而確有上開債權存在，惟雷瑪琳亦已簽發與
    匯款期日相當之本票九紙為擔保，乙○○並執該面額一千五百二十五萬三千三百
    元之本票九紙參與分配，雷瑪琳自不可能就同一債務再行簽發面額僅一千三百八
    十五萬元支票十六紙為擔保，是雷瑪琳十六支票之簽發與乙○○匯款予雷瑪琳部
    分無關，況雷瑪琳簽發支票之日期、數額除與乙○○匯款日期、數額不符外，雷
    瑪琳簽發支票時之帳戶存款亦明顯不足，可認雷瑪琳簽發支票十六紙為虛偽。再
    系爭本票發票日均為八十五年四月十五日，到期日均為八十八年四月十日，亦足
    見是事後為妨礙丙○○其他債權人所簽發云云，並提出股權轉讓契約書、雷瑪琳
    所有世華銀行儲蓄部支票存款帳戶資料影本為憑（見本院卷第八四至八七頁）。
  (三)經查乙○○確曾於八十四年九月八日至八十五年一月八日止，匯款計一千五百二
    十五萬三千三百元予雷瑪琳，業經乙○○提出匯款單為憑（見原審卷第三四至三
    六頁），亦為上訴人所是認，則上訴人徒以雷瑪琳與陳月麗所訂股權轉讓契約書
    之內容，或以丙○○於本院另案八十九年上字第一一０四號給付價金事件準備程
    序中所稱「以我當時認知，整個財務應無問題」（見上開士簡字第二三頁該另案
    筆錄影本）之其個人臆測之詞，主張雷瑪琳無須向乙○○借款，乙○○與雷瑪琳
    間並無一千五百二十五萬三千三百元之債權債務關係存在，已不足採。而上開債
    務迄未清償完畢，為兩造所不爭。是於八十五年四月十五日系爭本票發票日當時
    猶為雷瑪琳之夫丙○○ (按兩人為八十七年十月份離婚，有上訴人提出上開八十
    九年上字第一一０四號準備程序筆錄內容附上開士簡字第二二頁可參），為其妻
    雷瑪琳所負擔債務為擔保，而簽發系爭本票，自屬人情之常，雖系爭本票金額僅
    為一千三百八十五萬元，然保證債務本即非須就全部債務均為保證，且參酌乙○
    ○提出，由訴外人即雷瑪琳之弟雷一威於八十五年四月十三日所簽發，到期日為
    八十八年四月十二日，面額為二百萬元之本票，核其發票日與系爭本票發票日期
    相近，且其金額相加已逾一千五百二十五萬三千三百元，益見乙○○、丙○○辯
    稱，係乙○○為恐債權不保，要求丙○○為雷瑪琳擔保，因丙○○只願就一千三
    百八十五萬元部分為保證，經協商結果，不足部分由與雷瑪琳同時經營瓦斯車之
    雷一威簽發上開二百萬元本票，另由丙○○簽發系爭本票，以擔保上開雷瑪琳債
    務及所生利息等情，即非全不足採。至於雷瑪琳另簽發一千三百八十五萬之支票
    十六紙是否真正，均無疑於乙○○對雷瑪琳有上開一千五百二十五萬三千三百元
    債權存在，遑論支票、本票本屬不同支付工具，性質不盡相同，債務人除本票外
    ，另簽發支票用以清償債務，惟無力支付之情形，亦非少見，是上訴人徒以雷瑪
    琳支票存款不足、支票簽發時間、數額與乙○○上開匯款時間、數額不同，而認
    乙○○對雷瑪琳間並無上開一千五百二十五萬三千三百元債權存在，自不足取。
    況丙○○已於八十七年間即與雷瑪琳離婚，丙○○於本院另案九十年度上字第一
    ００三號上訴人請求其給付價金事件中，更抗辯雷瑪琳有偽造其簽名之情事，此
    觀卷附該判決內容甚明（見上開士簡字第十二至十九），實難認丙○○簽發系爭
    本票係為嗣後詐害雷瑪琳或丙○○之其他債權人而為之。故丙○○為乙○○對雷
    瑪琳之債權為保證，並簽發系爭本票，被上訴人自無何詐害或通謀虛偽意思表示
    可言。
  (四)上訴人另主張乙○○系爭本票簽發五年後始聲請扣押丙○○薪資，且於上開八十
    六年對雷瑪琳為強制執行案件中，乙○○、潘延平、潘延鴻、劉秀菊等人均委任
    同一律師，乙○○復於債權發生（八十四年）後二年即八十六年，始對雷瑪琳聲
    請強制執行，均與常情不符，可證系爭保證債權及本票債權不存在云云。然查乙
    ○○對雷瑪琳確有上開一千五百二十五萬三千三百元債權存在，已如前述，其究
    於何時執行，其原因多端，容與債權人及債務人間個人因素，例如彼此情誼深厚
    程度等等有關，要不足以乙○○何時對雷瑪琳或丙○○行使權利，而得遽認系爭
    保證債權、系爭本票債權為乙○○、丙○○間通謀虛偽意思表示。再參酌丙○○
    於八十七年七月至九十年三月止，幾乎按月清償一萬五千元至二萬元予乙○○乙
    節，有乙○○存款存摺影本（見原審卷第四七至五三頁）、丙○○存款存摺及自
    動櫃員機交易明細單在卷可佐（見原審卷第一四０至一四六頁），益見乙○○、
    丙○○辯稱因雷瑪琳去職，丙○○應允自八十七年七月起自其每月薪資中按月清
    償，乃因嗣後其他債權人對丙○○亦聲請強制執行，始未按月清償，乙○○乃以
    系爭本票亦對丙○○聲請強制執行等語非虛。上訴人復泛以乙○○與潘延平等人
    委任同一律師云云，而主張被上訴人間有通謀虛偽意思表示，核屬上訴人個人臆
    測之詞，亦不足取，其復未能舉出其他積極事證以實其說，即不足認上訴人已盡
    其舉證之責，所為上開主張洵屬無據。
八、綜上所述，上訴人主張乙○○與丙○○間就系爭保證債權法律關係為通謀虛偽意
    思表示，請求確認系爭保證債權法律關係不存在，並追加請求確認丙○○因系爭
    虛偽保證關係而簽發之系爭本票票據債權法律關係亦不存在，為無理由，不應准
    許。是原審為上訴人敗訴之判決，其理由雖有不同，惟結論並無二致，本院自應
    予維持。上訴意旨指摘原判決不當，求予廢棄改判，為無理由，其所提追加之訴
    部分，亦屬無據，均不應准許，應予駁回。
九、本件判決之基礎已臻明確，兩造其餘攻擊防禦方法及舉證，經審酌於判決結果並
    無影響，爰不另一一論述，併此敘明。
據上論結，本件上訴人之上訴及追加之訴均為無理由，依民事訴訟法第四百六十三條
、第三百八十五條第一項前段、第四百四十九條第一項、第二項、第七十八條，判決
如主文。
中      華      民      國    九十二    年      八      月      十二    日
                                民事第六庭
                                    審判長法  官  蔡    燉
                                          法  官  楊  絮  雲
                                          法  官  黃  莉  雲
右正本係照原本作成。
如不服本判決，應於收受送達後二十日內向本院提出上訴書狀，其未表明上訴理由者
，應於提出上訴後二十日內向本院補提理由書狀（均須按他造當事人之人數附繕本）
上訴時應提出委任律師或具有律師資格之人之委任狀；委任有律師資格者，另應附具
律師資格證書及釋明委任人與受任人有民事訴訟法第四百六十六條之一第一項但書或
第二項（詳附註）所定關係之釋明文書影本。
中      華      民      國    九十二    年      八      月      十三    日
                                          書記官  秦  仲  芳
附註：
民事訴訟法第四百六十六條之一（第一項、第二項）：
對於第二審判決上訴，上訴人應委任律師為訴訟代理人。但上訴人或其他法定代理人
具有律師資格者，不在此限。
上訴人之配偶、三親等內之血親、二親等內之姻親，或上訴人為法人、中央或地方機
關時，其所屬專任人員具有律師資格並經法院認為適當者，亦得為第三審訴訟代理人
。


司法院資訊處製作；財團法人民間司法改革基金會備份。
